【裁判字號】    95,判,1178
【裁判日期】    950731
【裁判案由】    綜合所得稅
【裁判全文】
最  高  行  政  法  院  判  決
                                     95年度判字第01178號
上  訴  人  甲○○
            乙○○
被 上訴 人  財政部臺灣省中區國稅局
代  表  人  鄭宗典      送達處所同上
上列當事人間因綜合所得稅事件，上訴人對於中華民國94年3月
24日臺中高等行政法院93年度訴字第408號判決，提起上訴，本
院判決如下：
    主  文
上訴駁回。
上訴審訴訟費用由上訴人負擔。
    理  由
壹、本件上訴人主張：上訴人申請更正及復查時，係依據稅捐稽
    徵法第28規定，就適用法令錯誤及顯不存在之所得而溢計之
    所得稅款，依法陳述事實及理由，要求類推適用民法上「不
    當得利」之規定申請更正；且上訴人係對復查決定不服，而
    非對於原「核定稅額通知書」表示不服，故未逾越法定不變
    期間，並無程序不合等情事。查本件標的係被上訴人就陸達
    汽車貨運有限公司（下稱陸達公司）截至民國（下同）81年
    度未分配盈餘強制分配，被上訴人81年度強制歸戶之金額為
    新臺幣（下同）18,968,818元，惟其中6,200,174元應屬80
    年度之未分配盈餘，如要強制歸戶亦應於前一年即分別課稅
    ，而不應併入81年度合併計算，被上訴人未依該規定實行強
    制歸戶，顯已違法，本案已失去依據，被上訴人並無權補徵
    ，自始無效。又上訴人被冒用股東名義亦早以聲明在先，且
    陸達公司被勒令停業迄今多年，除已無財產可資繳納稅捐或
    作分配外，實無理由強行要求上訴人繳納原本不存在之所得
    。至被上訴人主張系爭之核定稅額繳款書已於87年1月5日合
    法送達，然經查掛號郵件收件回執之記載，係經由上訴人家
    母所簽收並在其上註明，惟上訴人家母早在79年7月22日即
    已往生，有戶籍登記影本可稽，顯然被上訴人所謂之合法送
    達不值採信，爰請求廢棄原判決，並免除上訴人85年度歸課
    綜合所得總額3,317,634元及因此而增加之應納稅額654,882
    元，及其相關滯納金、利息、罰鍰等，並撤銷強制執行。
貳、被上訴人未提出上訴答辯狀。
參、原審斟酌全辯論意旨及調查證據之結果，以：按稅捐稽徵法
    第28條規定，並未排除具形式上確定力之行政處分之適用。
    本件上訴人85年度綜合所得稅原核定稅額繳款書之限繳日期
    為87年1月20日，已於同年月5日送達上訴人乙○○，有該繳
    款書及掛號郵件收件回執附原處分卷可稽（見原處分卷第55
    頁），故本件復查申請之末日為同年2月19日，上訴人當時
    未申請復查，業已具存續力，迄93年1月2日、93年3月2日上
    訴人先後提出「更正申請書」、「復查申請書」（見原處分
    卷第40頁至第45頁），請求依稅捐稽徵法第28條、第35條、
    所得稅法第14條、第66條之9、民法第179條之規定重新查核
    云云，其中就稅捐稽徵法第35條申請復查部分固已逾期，惟
    就同法第28條申請部分，則不因課稅處分確定而不得申請。
    惟依稅捐稽徵法第28條之申請退稅者，必須係適用法令錯誤
    或計算錯誤致溢繳之稅款之情形始有適用。本件陸達公司截
    至81年度未分配盈餘累積數18,968,818元，超過已收資本額
    6,000,000元，經被上訴人所屬彰化縣分局於84年1月6日以
    中區國稅彰縣資字第84000166號函通知該公司辦理增資、分
    配或加徵營利事業所得稅，惟該公司未依規定期限辦理，被
    上訴人所屬彰化縣分局遂依所得稅法第76條之1規定，以該
    公司84年12月31日股東名簿所載股東為對象，按各股東投資
    比例之應分配數予以歸戶，核定上訴人乙○○85年度營利所
    得3,161,470元，有陸達公司公司組織未分配盈餘累積數計
    算表（核定表）、強制歸戶計算表、上開通知函及送達回執
    等附原處分卷可參。又陸達公司係於89年12月始申請停業，
    有營業稅稅捐資料查詢結果附原處分卷可按（見原處分卷第
    33頁），並非擅自停業或他遷不明，且其申請停業時已在本
    件歸戶課徵股東所得稅之後，自無財政部83年2月3日台財稅
    第831582766號函釋，得免依所得稅法第76條第1項規定歸戶
    課徵股東所得稅之適用，是系爭營利所得歸課並無不合。次
    依所得稅法施行細則第69條之1及財政部70年8月7日台財稅
    第36583號函釋規定，未分配盈餘依法歸戶課稅之核課期間
    ，應自稽徵機關依法應予歸戶之年度申報期間屆滿之翌日起
    算，不以未分配盈餘所屬年度為計算基礎，是本件80年度累
    積未分配盈餘在核課期內併計81年度盈餘一併計算亦無不合
    。另本件稅額繳款書限繳日期為87年1月20日，而於87年1月
    5日送達，並未逾核課期間。再查，本件稅額繳款書限繳日
    期87年1月20日，上訴人未依限繳納，被上訴人即於同年8月
    24日移送臺灣彰化地方法院強制執行，並無逾越徵收期間或
    核課期間。上訴人主張本件原處分有適用法令錯誤之情事亦
    屬無據。至於上訴人就稅捐稽徵法第35條申請復查等部分，
    已逾申請復查法定不變期間，復查決定、訴願決定分別據以
    駁回均無違誤。上訴人此部分訴訟未經合法之前置程序，其
    訴因不備訴訟要件而不合法，原應以裁定駁回，於此併以判
    決駁回之。又民法第179條有關不當得利之規定係屬私法之
    規定，不能逕行適用於公法事件。上訴人主張依上開規定請
    求，係屬私法事件，應由普通法院審判，原審並無審判權，
    上訴人此部分訴訟均不合法，爰不另為裁定，亦併以此判決
    駁回之。從而，本件上訴人之訴為一部不合法、一部無理由
    ，乃判決駁回上訴人在原審之訴。
肆、本院查：（一）、按所得稅法第76條之1規定：「公司組織
    之營利事業，其未分配盈餘累積數超過已收資本額2分之1以
    上者，應於次一營業年度內，利用未分配盈餘，辦理增資，
    增資後未分配盈餘保留數，以不超過本次增資後已收資本額
    2分之1為限；其未依規定辦理增資者，稽徵機關應以其全部
    累積未分配之盈餘，按每股份之應分配數歸戶，並依實際歸
    戶年度稅率，課徵所得稅。」又依所得稅法施行細則第69條
    之1第2項規定：「本法第76條之1所稱累積未分配盈餘，指
    公司自民國52年度起歷年累計之未分配盈餘。」而「『依法
    歸戶課稅』應以公司未分配盈餘累積數超過法定限度，且未
    辦理增資者為準。在未具備上述要件前，公司各年度之未分
    配盈餘不能歸戶於各股東課稅。公司未分配盈餘在不能歸戶
    於各股東課稅前，稽徵機關對股東自不能行使核課權，其核
    課期間亦無從起算；故關於『依法歸戶課稅』之核課期間，
    應自稽徵機關依法應予歸戶之年度申報期間屆滿之翌日起算
    ，並適用行為時稅法規定之核課期間辦理，不以未分配盈餘
    之所屬年度為計算基礎。」財政部70年8月7日台財稅第3658
    3號函釋甚明。又按「納稅義務人對於因適用法令錯誤或計
    算錯誤溢繳之稅款，得自繳納之日起5年內提出具體證明，
    申請退還；逾期未申請者，不得再行申請。」「納稅義務人
    對於核定稅捐之處分如有不服，應依規定格式，敘明理由，
    連同證明文件，依左列規定，申請復查：一、依核定稅額通
    知書所載有應納稅額或應補徵稅額者，應於繳款書送達後，
    於繳納期間屆滿翌日起算30日內，申請復查。二、依核定稅
    額通知書所載無應納稅額或應補稅額者，應於核定稅額通知
    書送達後30日內，申請復查。」稅捐稽徵法第28條及第35條
    第1項分別定有明文。納稅義務人如不服核定稅捐之處分，
    應依稅捐稽徵法第35條第1項關於申請復查之行政救濟程序
    請求救濟；至於同法第28條則是針對已繳納之稅捐，因有適
    用法令錯誤或計算錯誤之溢繳稅款情事，請求退還溢繳稅款
    之救濟程序，且對稽徵機關否准退還之行政處分，因該處分
    並非核定稅捐之處分，故納稅義務人如對之不服，應循訴願
    程序請求救濟，並無庸再經復查之前置程序。本件上訴人甲
    ○○與乙○○係夫妻關係，乙○○係陸達公司股東，該公司
    截至81年度未分配盈餘累積數18,968,818元，超過已收資本
    額6,000,000元，未依規定辦理增資、分配或加徵營利事業
    所得稅，被上訴人所屬彰化縣分局乃以該公司未分配盈餘累
    積數按上訴人乙○○出資比例計算，核定其85年度營利所得
    3,161,470元，歸課上訴人甲○○綜合所得總額3,317,634元
    ，補徵應納稅額654,882元。上訴人不服，申請復查未獲變
    更，提起訴願，遭決定駁回，乃提起本件行政訴訟。（二）
    、關於上訴人85年度綜合所得稅之核定稅額繳款書，其限繳
    日期為87年1月20日，已於同年月5日送達，由上訴人之配偶
    乙○○代為收受，有乙○○之印章蓋用在掛號郵件收件回執
    可稽，並非上訴人之母親陳菜花之印章蓋用在掛號郵件收件
    回執可稽；嗣上訴人是於93年1月2日、93年3月2日先後提出
    更正申請書及復查申請書，請求依稅捐稽徵法第28條、第35
    條、所得稅法第14條、第66條之9和民法第179條重新查核等
    情，為原審依調查證據之辯論結果所確定之事實；上訴人應
    是依據稅捐稽徵法第28條、第35條及民法第179條向被上訴
    人為不服85年度綜合所得稅核定之表示（其中所得稅法第14
    條及第66條之9係屬實體爭議之規定，核與上訴人程序請求
    之依據無涉）；其中關於依稅捐稽徵法第35條即申請復查部
    分，因原核定上訴人85年度綜合所得稅之處分，業已確定，
    上訴人此復查之申請業已逾期一節，已經原審認定甚明，核
    無不合。另被上訴人所屬彰化縣分局曾於上訴人在93年1月2
    日提出更正申請書後，以93年2月11日中區國稅彰縣二字第0
    930003443號函表示歸課並無不合之意，上訴人並對之於93
    年3月2日提出復查申請書表示不服之意旨；上訴人更正申請
    書既含有依稅捐稽徵法第28條請求之意旨，則被上訴人所屬
    彰化分局上述回函性質上即應認屬關於上訴人依稅捐稽徵法
    第28條規定之請求予以否准之行政處分；又因對此否准之處
    分不服，並無庸經復查之前置程序，故應認上訴人該復查申
    請書本質上乃訴願之提起，是嗣後之訴願決定僅就上訴人依
    稅捐稽徵法第35條申請復查部分為審究，雖有疏漏，然關於
    本件上訴人之爭執，其程序上既已經訴願之前置程序，原審
    自得併予審究；且原審亦就被上訴人本件對上訴人為強制歸
    戶營利所得之核定，符合所得稅法第76條之1規定乙節，依
    調查證據之辯論結果，詳述其得心證之理由，且就上訴人之
    主張何以不足採，分別予以指駁，故其據為原處分並無適用
    法令錯誤之論據，即無違誤；上訴意旨猶執陳詞，就原審判
    決已詳加論述之事項，再為指摘，自無可採。又復查決定以
    上訴人之復查申請係屬逾期為由，予以駁回，係針對上訴人
    依據稅捐稽徵法第35條為請求部分，至於上訴人依稅捐稽徵
    法第28條為請求部分，因無庸經復查之前置程序，自無復查
    逾期情事，故上訴意旨據以指摘原判決違法，實有誤會，而
    不足採。再對上訴人核課85年綜合所得稅之處分既仍屬有效
    存在，故上訴人即無本於不當得利返還請求權請求返還該年
    度稅款之請求權存在；上訴人雖援引民法第179條為主張，
    然其真意應屬為公法上不當得利之請求，原審就上訴人關於
    不當得利部分之主張，駁回之理由雖有不同，結論尚無不合
    。另依上訴人提出之更正申請書及復查申請書，上訴人本件
    爭執之範圍僅為被上訴人依所得稅法第76條之1歸課營利所
    得部分，原審亦就此部分之爭執為判決，而不及於相關之罰
    鍰、滯納金及利息部分，故上訴意旨關於此部分之請求，即
    非本院所得予以審究之事項，併予指明。（三）、綜上所述
    ，上訴人之主張並無可採。原審判決將訴願決定及原處分均
    予維持，而駁回上訴人在原審之訴，並無不合。上訴意旨指
    摘原判決違法，求為廢棄，為無理由，應予駁回。
據上論結，本件上訴為無理由，爰依行政訴訟法第255條第1項、
第98條第3項前段、第104條、民事訴訟法第85條第1項前段，判
決如主文。
中    華    民    國    95    年    7     月    31    日
                  第一庭審判長法  官  葉  振  權
                              法  官  陳  秀  美
                              法  官  劉  鑫  楨
                              法  官  梁  松  雄
                              法  官  劉  介  中
以  上  正  本  證  明  與  原  本  無  異
中    華    民    國    95    年    7     月    31    日
                              書記官  陳  盛  信


司法院資訊處製作；財團法人民間司法改革基金會備份。
